臺灣臺中地方法院民事判決　96年度訴字第792號
原　　　告　甲○○
被　　　告　己○○
訴訟代理人　郭隆偉　律師
複　代理人　癸○○
被　　　告　辰○○
　　　　　　巳○○
　　　　　　辛○○
被　　　告　丙○○
訴訟代理人　午○○
被　　　告　戊○○
　　　　　　卯○○
　　　　　　戌○○
上列當事人間請求損害賠償事件，本院於民國96年6月20 日言詞
辯論終結，判決如下：
    主      文
原告之訴駁回。
訴訟費用由原告負擔。
    事實及理由
一、本件被告辛○○、辰○○、戊○○、戌○○，經合法通知，
    無正當理由，均未於言詞辯論期日到場，核無民事訴訟法第
    386 條所列各款情形，爰依原告聲請，由其一造辯論而為判
    決。
二、本件原告起訴主張：被告等與訴外人蔡雅君、蔡雅芬、羅美
    惠、鄭曉萍、陳予帆、蘇智豐、林書彬、林育群、天○○、
    亥○○、未○○、乙○○、丑○○、子○○、寅○○、壬○
    ○、地○○、酉○○、丁○○、庚○○、申○○（原告均已
    撤回起訴）為詐騙集團成員，渠等以報紙刊登不實廣告提供
    借款，適逢原告急需資金，在誤信下乃依其指示而於民國（
    下同）90年10、11 月間陸續匯出新台幣（下同）1,407,400
    元之款項（即原證三、四）至被告等所購買之訴外人陳永勝
    、徐育聖2 人之人頭帳戶內（即原證二），嗣後被告等因洗
    錢防制法等案件遭起訴並判刑有罪確定。雖原告於93年12月
    間台灣高等法院93年度少連上重訴字第4 號案件審理中，獲
    被告等賠償510,994元（即原證五），惟仍尚有896,406元未
    予歸還，爰依民法第184條、第185條侵權行為之法律關係，
    提起本件訴訟。訴之聲明：被告應連帶給付原告896,406 元
    ，及自起訴狀繕本送達之翌日起至清償日止，按年息5%計算
    之利息。
三、被告辛○○、辰○○、戊○○、戌○○均未於言詞辯論期日
    到庭，亦未提出書狀供本院斟酌。被告卯○○、巳○○、丙
    ○○則以：本件原告非被害人，請求自不合法等語。另被告
    己○○則以：依台灣高等法院93年度少連附民字第9 號民事
    判決，尚無從認定伊係侵權行為人，故將原告附帶民事起訴
    駁回之，迭經最高法院以94年度台附字第86號刑事附帶民事
    訴訟判決駁回上訴而告確定。本件原告之訴有違民事訴訟法
    第249條第1項第7 款之規定，依法應以裁定駁回等語資為抗
    辯。均為答辯聲明：原告之訴駁回。
三、按因故意或過失，不法侵害他人之權利者，負損害賠償責任
    。故意以背於善良風俗之方法，加損害於他人者亦同。違反
    保護他人之法律，致生損害於他人者，負賠償責任，但能證
    明其行為無過失者，不在此限。民法第184條第1項前段、後
    段、第2項，分別定有明文。上開民法第184條第1 項規定前
    、後兩段為相異之侵權行為類型。關於保護之法益，前段為
    權利，後段及第二項為一般法益。關於主觀責任，前者以故
    意過失為已足，後者則限制須故意以背於善良風俗之方法加
    損害於他人，兩者要件有別，請求權基礎相異，訴訟標的自
    屬不同（最高法院80年度台上字第3660號判決要旨參照）。
    此即民法第184 條規定係調和「行為自由」和「保護的權益
    」此兩個基本利益，區別不同的權益的保護，而組成侵權行
    為責任體系。被侵害者係他人權利時，只要加害人具有故意
    或過失，即應依民法第184條第1項前段負損害賠償責任。其
    被侵害者，非屬權利時，須加害行為係出於故意背於善良風
    俗方法（第184條第1項後段），或違反保護他人之法律（第
    184條第2項）時，被害人始得請求損害賠償。易言之，民法
    第184條第1項前段所保護的，限於權利，不及一般財產上之
    利益（純粹財產上損害、純粹經濟上損失）。一般財產上利
    益僅能依民法第184條第1項後段規定或第2 項受到保護。立
    法者所以作此「區別性的權益保護」，係鑒於一般財產損害
    範圍廣泛，難以預估，為避免責任氾濫，特嚴格其構成要件
    ，期能兼顧個人行為之自由。本此而論，民法第184條第1項
    前段、後段與同條第2 項所保護之客體，固有差別。然上開
    侵權行為之責任成立要件，可歸納為構成要件（即指構成要
    件該當性，組成因素包括行為、侵害權利或法益、造成損害
    及因果關係）、違法性、及故意或過失（僅係於民法第 184
    條第2 項情形時係推定過失，請求權人就此勿庸舉證而已，
    另第184條第1項後段須以背於善良風俗之手段），是為侵權
    行為的三層結構。
四、次按，實體法上之規範可區分為二大類，其一為基本規範或
    請求權規範，另一則為對立規範。凡能於當事人間發生一定
    之權利者，即為基本規範，亦即權利發生規範（或權利根據
    規範）；而對立規範則包括權利障礙規範（或稱權利妨害
    規範）（即指權利成立之初妨礙其權利之效果之規定，如民
    法第71條、第72條、第87條等）。權利消滅規範（即指實
    體法上使已發生權利歸於消滅之相關規定，如民法第309 條
    、第310條、第334條清償、免除等）。權利排除規範（或
    稱權利受制規範）（即指實體法上對於權利人之權利行使，
    得由相對人主張一時阻卻或永久阻卻權利行使之規定，如民
    法第264條、第144條等）。所謂基本規範可理解為實體法上
    之請求權基礎（如民法第767條、第184條、第179 條等），
    主張權利存在之人，應就權利發生之法律要件之該當事實為
    舉證。而於基本規範獲證明後，則主張對立規範存在之人，
    即負有舉證之責任。此即舉證責任之基本原則，學說稱之為
    特別要件分類說（或規範說），此亦為實務上之通說（最高
    法院44年台上字第75號民事判例、69年度台上字第380 號民
    事判決參照），民事訴訟法第277 條之規定，亦應本諸上開
    說明以為解釋。本此而論，本件原告既依民法第184 條侵權
    行為之法律關係，而為本件之主張，則依上開說明，原告對
    於上開（三）所述之侵權行為之責任成立要件負有舉證之責
    任。
五、經查，原告雖提出存摺影本（匯入訴外人陳永勝之帳戶）及
    郵政國內匯款執據影本（匯入訴外人徐育聖之帳戶）為其證
    據方法。然查，上開原告提出之書證，縱屬為真，充其量亦
    僅能證明原告確有匯款進入訴外人陳永勝、徐育聖之帳戶而
    已。尚無從證明，原告係遭被告等人詐欺之款項，此由台灣
    高等法院93年度少連上重訴字第4 號刑事判決，並未認定原
    告為該刑事案件之被害人益明。而除此之外，原告並提出其
    他證據，以資審認，顯就其應負舉證證明之事實，未盡舉證
    之責。是原告依民法第184條、第185條侵權行為之法律關係
    ，為本件之主張，於法即屬無據，自無理由，應予駁回。
六、據上論結，本件原告之訴為無理由，依民事訴訟法第385 條
    第1項前段、第78條，判決如主文。
中　　華　　民　　國　　96　　年　 　6　　月　　26　　日
                  民事第三庭  法  官  陳添喜
上為正本係照原本作成。
如對本判決上訴，須於判決送達後20日內向本院提出上訴狀。
中　　華　　民　　國　　96　　年　 　6　　月　　26　　日
                              書記官  鄭晉發
